【裁判字號】    98,上訴,4022
【裁判日期】    981028
【裁判案由】    違反商業會計法等
【裁判全文】
臺灣高等法院刑事判決                98年度上訴字第4022號
上  訴  人  臺灣士林地方法院檢察署檢察官
上  訴  人
即  被  告  丙○○
被      告  乙○○
上列上訴人因被告違反商業會計法等案件，不服臺灣士林地方法
院97年度訴字第510號，中華民國98年8月21日第一審判決（起訴
案號：臺灣士林地方法院檢察署96年度偵字第12340號、第15340
號），提起上訴，本院判決如下：
    主  文
上訴駁回。
    理  由
一、按不服地方法院之第一審判決而上訴者，應向管轄第二審之
    高等法院為之；上訴書狀應敘述具體理由；第二審法院認為
    上訴書狀未敘述理由或上訴有第362條前段情形，應以判決
    駁回之。但其情形可以補正而未經原審法院命其補正者，審
    判長應定期間先命補正，刑事訴訟法第361條第1、2項、第3
    67條明文規定。而所謂不服第一審判決提起上訴之具體理由
    ，必係依據卷內既有訴訟資料或提出新事證，指摘或表明第
    一審判決有何採證認事、用法或量刑等足以影響判決本旨之
    不當或違法，而構成應予撤銷之具體事由，始克當之（例如
    ：依憑證據法則具體指出所採證據何以不具證據能力，或依
    憑卷證資料，明確指出所為證據證明力之判斷如何違背經驗
    、論理法則）；倘僅泛言原判決認定事實錯誤、違背法令、
    量刑失之過重或輕縱，而未依上揭意旨指出具體事由，或形
    式上雖已指出具體事由，然該事由縱使屬實，亦不足以認為
    原判決有何不當或違法者（例如：對不具有調查必要性之證
    據，法院未依聲請調查亦未說明理由，或援用證據不當，但
    除去該證據仍應為同一事實之認定），皆難謂係具體理由，
    俾與第二審上訴制度旨在請求第二審法院撤銷、變更第一審
    不當或違法之判決，以實現個案救濟之立法目的相契合，並
    節制濫行上訴（最高法院97年度台上字第892號判決意旨參
    照）。至於其理由是否具體，則屬第二審法院審查之範圍，
    亦不在命補正之列，亦即上訴書狀已記載理由，並有具體之
    敘述時，其上訴既屬合法，第二審法院固應就其理由之是否
    可取，為實體之審理及判斷；如認其上訴書狀雖記載理由，
    但並未具體敘述時，則無須再命補正，可逕認其上訴不合法
    ，以判決駁回之（最高法院97年度台上字第3889號判決意旨
    參照）。
二、經查，本件公訴人不服原審判決，於民國（下同）98年9月1
    7日提起上訴，然其上訴狀僅稱若證人丁○○所證：我在醫
    院碰到乙○○時，乙○○不太清楚其名下有這筆土地，當時
    尋民試在急救中無法說話等語為真，則就尋民試所委託其銷
    售之系爭土地究竟應如何繼續處理，勢必先詢問乙○○是否
    要繼續委託銷售土地，始為合理，故其所證：乙○○「不太
    清楚」其名有這筆土地等語，顯係偏袒維護被告之詞，悖離
    常情，原審據為被告無罪之主要理由，自有違誤等語。另上
    訴人即被告丙○○於98年9月8日對原判決所處二罪均提起上
    訴，然其上訴狀僅泛稱理由容後補呈云云，嗣於上訴期間屆
    滿後20日內之同年月24日再補提上訴理由書，惟其內容亦僅
    謂依甲○○所提出之「陳述狀」可知其並不需使用被告所借
    得之款項，且若其分得六百萬元借款，亦無力支付應負擔之
    利息；又甲○○對被告將土地「暫時」過戶他人一事並未反
    對，且被告自受信託登記以來每月均支付生活費二、三萬元
    給甲○○以維持其生活，並未損害其財產或利益云云，並未
    提出任何證據資料以供法院審查，有其上訴狀在卷可稽。惟
    查：
  (一)原判決就被告丙○○之犯罪情節，已在事實欄明白認定，及
    於理由欄詳加論斷，認證人甲○○、戊○○、己○○就甲○○係為以系爭土地抵押辦理貸款，始將系爭土地所有權信託
    登記予被告丙○○，並非出售系爭土地予被告丙○○等情，
    業均證述綦詳，且被告丙○○復供稱：甲○○信用有瑕疵，
    故將系爭土地登記於我名下，擬用大盈公司名義向銀行借款
    ，用買賣為登記原因最省事，實際上我與甲○○並無買賣關
    係，上開協議書載明系爭土地是信託過戶，就是為了貸款，
    才過戶到我名下，我對甲○○負有信託管理系爭土地之責任
    等語，足認甲○○係為辦理貸款而將系爭土地信託登記予被
    告丙○○，而非將系爭土地出賣予被告丙○○，於辦理貸款
    之信託目的達成後，被告丙○○尚需將系爭土地登記返還予
    甲○○，與基於買賣關係終局取得系爭土地所有權之情形不
    同，是被告丙○○基於與甲○○之「信託登記」約定而取得
    系爭土地所有權，應可採認。復查，甲○○與被告丙○○原
    約定以系爭土地向銀行抵押貸款1,500萬元，所得款項由甲○○、被告丙○○各分一半，有卷附「過戶貸款協議書」可
    稽，被告丙○○於91年12月26日取得系爭土地所有權登記後
    ，於91年12月間、92年1月間分別向中華商銀臺北分行、中
    國國際商銀內湖分行申請貸款遭拒後，轉向尋民試借款1,20
    0萬元，於92年7月8日以系爭土地設定1,500萬元抵押權予尋
    民試之配偶宋鳳芹，尋民試乃於92年7月10日自宋鳳芹帳戶
    轉帳8,526,000元匯入被告丙○○設於大眾銀行內湖分行帳
    戶；惟被告丙○○並坦承：我有向尋民試取得1,200萬元，
    錢全部由我使用，並未分一半給甲○○等語，證人甲○○復
    證稱：被告丙○○告知已借到1,200萬元，我應該要分得600
    萬元，但並未拿到錢，我沒有同意被告丙○○保管該600萬
    元等語，足認被告丙○○取得向尋民試貸得之款項後，全數
    供為己用，並未依「過戶貸款協議書」之約定，將其中600
    萬元交付甲○○。被告丙○○雖提出甲○○簽署之「陳述狀
    」，辯稱因甲○○毋需使用該款項，同意全部由被告丙○○
    支配使用云云，惟證人甲○○並未同意被告丙○○保管該60
    0萬元，業據甲○○前揭證述明確，況甲○○於91年11月間
    ，積欠中國國際商銀信用卡款17萬元、渣打銀行信用卡款36
    萬元，遭銀行強制停卡，有甲○○之信用卡戶繳款紀錄資訊
    2紙在卷可參，適與甲○○上開證稱其因積欠信用卡債務，
    有資金需求，起意以系爭土地抵押貸款等語相符，衡情甲○○既需用金錢，實無可能同意全部貸得款項均供被告丙○○
    花用；抑且，被告於偵查中辯稱：甲○○希望我保管向尋民
    試貸得之款項，同意全部貸款由我支配使用云云，於法院則
    改稱：甲○○後來不缺錢，故將貸得之款項借給我云云，被
    告丙○○對於未將上開600萬元交付甲○○之原因，或稱係
    受甲○○委託保管，或稱係甲○○再借與其使用，所稱前後
    不一，顯係臨訟編造飾責之詞，殊無足採。被告丙○○雖又
    辯稱其向尋民試貸得款項後，每月支付甲○○2萬元至3萬元
    生活費云云，惟此部分金錢並非向尋民試借得之款項，係被
    告丙○○另外付給甲○○，經被告丙○○供述在卷，縱被告
    丙○○辯稱其每月支付甲○○2萬元至3萬元生活費屬實，亦
    與向尋民試貸得之1,200萬元無涉，被告丙○○顯係意圖自
    己不法利益，違反「過戶貸款協議書」之約定，將系爭土地
    貸得款項全數供己花用，致生損害於甲○○等情明確，被告
    上訴仍執陳詞否認有背信犯行，自無可採；另被告就所犯違
    反商業會計法部分雖亦提起上訴，惟於補充理由狀中就原判
    決關此部分有何不當則隻字未提，難認已提出具體之上訴理
    由。
  (二)又原判決就被告乙○○被訴涉犯刑法第214條使公務員登載
    不實罪部分，於理由中亦已詳加說明認證人即實際辦理系爭
    土地所有權移轉登記於乙○○名下之代書莊豐名證稱：系爭
    土地係尋民試出售，我與乙○○未見過面，系爭土地權利移
    轉登記契約書、買賣契約書上乙○○印章不是乙○○或尋民
    試蓋的，是一位陳先生蓋的，此案是陳先生請我辦理買賣契
    約書之公契，我有見到被告丙○○、尋民試，我將丙○○資
    料蒐集齊全，買方的姓名、資料當初空白，嗣後陳先生通知
    我要登記乙○○的名字，我才去找陳先生蓋乙○○印和取得
    身分資料，我並未詢問乙○○確認是否同意成為買方，系爭
    土地所有權移轉登記書乙○○的資料是手寫，丙○○資料以
    打字方式，係因賣方的名字先確定的，故先打字，要登記誰
    的名字為買方還不確定，後來才知道，我到場時，丙○○、
    尋民試、陳先生之前都先談好，是陳先生表示買方欄位要先
    空下來，事後是陳先生傳真乙○○之戶籍謄本，我填好申請
    登記文件才帶過去蓋章，我並未受乙○○委託，代辦登記之
    公費是陳先生支付等語；證人丁○○證稱：尋民試委託我銷
    售系爭土地，都是尋民試與我接洽，尋民試說系爭土地上之
    抵押權可以處理，後來尋民試生病住院，我前往醫院探視，
    才碰到乙○○，嗣尋民試過世，我問乙○○要不要繼續委託
    銷售，經乙○○同意，便延續之前與尋民試之委託契約，系
    爭土地最後以2700多萬賣出，系爭土地並非尋民試所有，尋
    民試表示有獲授權可以代理；我在醫院碰到乙○○時，乙○○不太清楚其名下有這筆土地，當時尋民試在急救中無法說
    話等語，依證人莊豐名、丁○○上開證述，系爭土地買賣所
    有權移轉契約書、登記申請書之簽訂過程中、尋民試過世前
    有關委託銷售系爭土地事宜，均非被告乙○○處理，被告乙○○辯稱係尋民試以其名義登記系爭土地所有人，其原不知
    情乙節，尚非不能採信。抑且，若被告乙○○與被告丙○○
    具犯意聯絡者，理應於93年7月21日簽訂「土地信託登記過
    戶協議書」時，即以被告乙○○之名義簽署，何需先以其母
    宋鳳芹名義？足證有關系爭土地借款、過戶，均係尋民試生
    前與被告丙○○接洽處理，難認被告乙○○知情，尋民試因
    年事已高，故於93年7月間以其子乙○○名義登記為系爭土
    地所有人，應可認定。至被告乙○○於尋民試過世後，得知
    名下登記有系爭土地，依尋民試生前委託丁○○之意旨，將
    系爭土地賣予康素菊，並由其姐尋仲齡將買賣價款扣除債務
    後之餘額退還被告丙○○，均屬被告乙○○對系爭土地所有
    權之正當行使，殊難遽以使公務員登載不實罪責相繩等情明
    確。且證人丁○○於尋民試住院期間前往探視當時，尋民試
    雖因急救無法說話，然尋民試當時既尚生存，被告乙○○就
    尋民試與證人丁○○間之委託銷售土地契約並無決定繼續或
    終止之權利，證人丁○○於契約當事人尋民試未明確表示終
    止委託銷售契約之前，自得繼續代為銷售土地，縱被告乙○○當時已知悉銷售土地一情，然被告當時既無決定之權限，
    證人丁○○自不可能因非契約當事人之被告乙○○是否知情
    同意而影響其繼續銷售土地之受託任務，從而，原審認被告
    乙○○並無使公務員登載不實之犯行，尚無不合。
  (三)綜上，檢察官及被告上訴既均未依卷內既有訴訟資料或提出
    新事證，指摘或表明原審判決有何採證認事、用法或量刑等
    足以影響判決本旨之不當或違法，構成應撤銷之具體事由，
    顯難認已敘述明確、具體之上訴理由，揆諸上開規定，渠等
    上訴顯屬違背法律上之程式，均應予以駁回，並不經言詞辯
    論為之。
據上論斷，應依刑事訴訟法第367條前段、第372條，判決如主文
。
中    華    民    國    98    年    10    月    28    日
                  刑事第十一庭審判長法  官  張連財
                                    法  官  楊照男
                                    法  官  吳啟民
以上正本證明與原本無異。
檢察官及被告丙○○就違反商業會計法部分，如不服本判決，應
於收受送達後十日內向本院提出上訴書狀，其未敘述上訴之理由
者並得於提起上訴後十日內向本院補提理由書（均須按他造當事
人之人數附繕本）。「切勿逕送上級法院」。
                                    書記官  鄒賢英
中    華    民    國    98    年    10    月    29    日


司法院資訊處製作；財團法人民間司法改革基金會備份。
